臺灣高等法院民事判決　　　　　　　　100年度上易字第509號
上　訴　人　劉仁財
訴訟代理人　林清漢律師
被上訴人　　連崇賢
上列當事人間請求損害賠償事件，上訴人對於中華民國100年3月
31日臺灣新竹地方法院99年度訴字第195號第一審判決提起上訴
，本院於100年8月30日言詞辯論終結，判決如下：
    主      文
上訴駁回。
第二審訴訟費用由上訴人負擔。
    事實及理由
一、被上訴人主張：(一)伊於民國（下同）93年12月31日向上訴人
    承租坐落新竹縣竹北市○○段61地號面積200坪之土地及其
    上門牌同上市○○街78巷26號（面積105坪）之鐵皮屋廠房
    ，租金每月新台幣（下同）4萬5000元，押租金15萬元，租
    期自94年1月16日起至100年1月15日止，並簽訂租賃契約。
    (二)嗣因政府為拓寬馬路而徵收前開廠房前之空地，其上加蓋
    之17坪廠房及Ｔ霸廣告鐵架，係伊向前承租人竹大機電股份
    有限公司（下稱竹大公司）購買，故加蓋廠房之地上物補償
    費17萬7337元、T霸廣告鐵架補償費1萬4000元，共計19萬
    1337元自應由伊所領取，但該補償費卻由上訴人所領取，伊
    自得依不當得利之規定，請求上訴人返還前開補償費等情，
    爰依民法第816條規定及不當得利法則，求為命上訴人給付
    伊19萬1337元及加計自起訴狀繕本翌日即99年5月20日起算
    法定遲延利息之判決（原審為上訴人敗訴之判決，上訴人聲
    明不服，提起上訴。另被上訴人逾上述金額之請求，經原審
    為其敗訴之判決，被上訴人並未聲明不服，已告確定，本院
    就此已確定部分茲不再贅述）。並於本院答辯聲明：如主文
    所示。
二、上訴人則以：前開加蓋之廠房及Ｔ霸廣告鐵架係伊同意前承
    租人竹大公司所搭建，並與竹大公司約定租約期滿後，即由
    伊取得前開地上物之所有權，且該地上物因附合而由伊取得
    所有權，伊領取補償費自屬有法律上之原因，並非不當得利
    等語，資為抗辯。並於本院上訴聲明：(一)原判決不利於上訴
    人之部分廢棄。(二)上開廢棄部分，被上訴人在第一審之訴及
    假執行之聲請均駁回。
三、查，(一)被上訴人於93年12月30日，向上訴人承租新竹縣竹北
    市○○段61地號土地（面積200坪）及其上建物即門牌同上
    市○○街78巷26號之鐵皮廠房（面積105坪），租期自94年1
    月16日起迄100年1月15日止，租金每月4萬5000元，自96年1
    月16日起租金每月4萬8000元，押租保證金為15萬元；(二)系
    爭鐵皮廠房之17坪鐵皮廠房及Ｔ霸廣告鐵架，係由被上訴人
    之前承租人竹大公司經上訴人同意而搭蓋，並由竹大公司於
    93年10月15日連同電話壹線總機、動力電源100馬力以4萬
    5000元讓渡予被上訴人；(三)被上訴人承租土地中，系爭鐵皮
    廠房大門前空地、大門及附近之基地（即加蓋之17坪鐵皮廠
    房及大門上方Ｔ霸廣告鐵架所在之基地）被徵收；(四)系爭17
    坪加蓋鐵皮廠房補償費17萬7337元、Ｔ霸廣告鐵架（鋼架牌
    樓遷移補助費）補償費1萬4000元（共計19萬1337元），係
    由上訴人所領取等情，有卷附租賃契約書、讓渡書、新竹縣
    竹北市公所函送之補償費清冊可憑（見原審卷第46至48頁、
    第67頁、第211頁、第217頁、第319頁），並為兩造所不爭
    執（見原審卷第291頁正反面），堪信為真。
四、本件應審究者為被上訴人依據不當得利法則，請求上訴人應
    返還原領取加蓋廠房及T霸廣告鐵架之補償費計19萬1337元
    之利益，是否有據？茲論述如下：
(一)、按動產因附合而為不動產之重要成分者，不動產所有人，取
    得動產所有權，民法第811條定有明文。又，房屋加蓋之增
    建部分，或與原建物使用共同壁，或加建在原建物之上，仍
    須利用原建物之門戶進出，而無獨立之進出通路，各該增建
    部分，既已與原建物附合而成為一整體，即成為原建物之重
    要成分，依民法第811條之規定，應由原建物之所有權人取
    得各該增建部分之所有權（最高法院85年度台上字第807號
    判決意旨參照）。
(二)、經查：
    1.系爭廠房旁邊加蓋之17坪廠房，與原來的廠房連在一起，
      Ｔ霸廣告鐵架則是附合在廠房屋頂，且前開加蓋之17坪廠
      房與原來廠房間沒有空隙，屋頂相連，牆壁開洞等情，業
      經證人即竹大公司之法定代理人陳文昌於原審證述綦詳（
      見原審卷第202反面至203頁），且有卷附照片可稽（見原
      審卷第63頁），並為兩造所不爭執，堪認系爭加蓋之17坪
      鐵皮廠房與Ｔ霸廣告鐵架，係屬原廠房之增建部分，且與
      原廠房附合而成為一整體，此結合具有固定性、繼續性，
      而未成為另一獨立之定著物，已成為原廠房之重要成分。
      是以，上訴人抗辯前開17坪增建之廠房部分及Ｔ霸廣告鐵
      架，均應由原廠房之所有權人即上訴人取得增建部分之所
      有權，應屬可採。
    2.惟按民法第816條規定：「因前5條之規定而受損害者，得
      依關於不當得利之規定，請求償還價額」，系爭增建17坪
      廠房及Ｔ霸廣告鐵架，既係由竹大公司徵得上訴人同意而
      搭建，依民法第811條之規定，雖由上訴人即原建物所有
      權人取得所有權，然竹大公司依民法第816條之規定，則
      可向上訴人請求其償還附合動產之價額。準此，系爭增建
      17 坪廠房及Ｔ霸廣告鐵架，於竹大公司不繼續向上訴人
      承租，改由被上訴人向上訴人承租時，竹大公司以4萬500
      0元代價讓渡予被上訴人乙節，有卷附讓渡書可稽（見原
      審卷第309頁）；且證人即竹大公司法定代理人陳文昌證
      述，其與上訴人並未約定加蓋廠房部分，在不承租後，歸
      上訴人所有；但曾與上訴人口頭約定，若將來廠房被拆，
      上訴人會將加蓋部分之補償費給付予竹大公司等情以觀（
      見原審卷第202頁反面），足見竹大公司確實已將系爭增
      建17坪廠房及Ｔ霸廣告鐵架因動產附合，而對於上訴人取
      得之請求償還價額之權利，讓與被上訴人甚明。
    3.依上說明，系爭增建17坪廠房及Ｔ霸廣告鐵架，雖因動產
      附合而由上訴人取得所有權，但依民法第816條規定，竹
      大公司可依不當得利規定，請求上訴人償還其價額，而竹
      大公司又將該權利讓與被上訴人，則上訴人因系爭增建17
      坪廠房及Ｔ霸廣告鐵架受領補償費計19萬1337元，既已應
      允給付竹大公司，而竹大公司又已將該權利讓與被上訴人
      ，則被上訴人主張上訴人應將前開之補償費計19萬1337元
      交付予其乙情，核屬有據，應予准許。
    4.上訴人雖抗辯：伊係因動產附合而取得系爭增建17坪廠房
      及Ｔ霸廣告鐵架之所有權，並基於所有權人地位而受前開
      領補償費19萬1337元，自屬有法律上原因，並非不當得利
      云云。但查，如前所陳，上訴人雖因動產附合而取得系爭
      增建17坪廠房及Ｔ霸廣告鐵架之所有權，但搭建系爭增建
      17坪廠房及Ｔ霸廣告鐵架之人，依民法第816條規定，對
      於原建物所有權人得依不當得利規定，請求其償還價額，
      要與上訴人係基於所有權人地位，受領政府給付之補償費
      無涉。故上訴人以其係因動產附合而取得系爭增建17坪廠
      房及Ｔ霸廣告鐵架之所有權，並基於所有權人地位而受前
      開領補償費19萬1337元為由，抗辯其並非不當得利云云，
      並無可取。
    5.上訴人又抗辯：竹大公司未經伊同意，將系爭償還價額請
      求權讓與被上訴人，對伊不生效力，伊自無將系爭補償費
      19萬1337元給付予被上訴人之義務云云。但查：
      (1)、按債權之讓與，非經讓與人或受讓人通知債務人，對
          於債務人不生效力，民法第297條第1項前段固有明文
          。惟債權之讓與，不以債務人之承諾為必要，而讓與
          之通知，為通知債權讓與事實之行為，原得以言詞或
          文書為之，不需何等之方式，故讓與人與受讓人間成
          立債權讓與契約時，債權即移轉於受讓人（最高法院
          42年台上字第626號判例意旨參照）。
      (2)、是以，被上訴人既已以準備書狀繕本通知上訴人，竹
          大公司已將上訴人同意給付竹大公司前開17坪增建廠
          房及Ｔ霸廣告鐵架價額（即竹大公司與上訴人合意之
          系爭補償費，見原審卷第202頁反面）之權利讓與被
          上訴人，並經上訴人於99年8月5日收受該書狀（見原
          審卷第42頁），即已符合民法第297條第1項前段之債
          權讓與通知，且已發生效力，並不以經上訴人同意為
          必要。故上訴人以竹大公司未經其同意為由，抗辯竹
          大公司將償還價額請求權讓與被上訴人，對其不生效
          力，其自無將系爭補償費19萬1337元給付予被上訴人
          之義務云云，仍無可取。
五、從而，被上訴人依民法第816條規定及不當得利法則，請求
    上訴人給付其19 萬1337元及加計自起訴狀繕本翌日即99年5
    月20日（見原審卷第32頁）起至清償日止之法定遲延利息，
    為有理由，應予准許。是則原審判命上訴人如數給付，於法
    並無不合。上訴意旨指摘原判決此部分不當，求予廢棄改判
    ，為無理由，應予駁回。
六、本件事證已臻明確，兩造其餘之攻擊或防禦方法，經本院審
    酌後均認與本件之結論無涉，茲不再一一論列，併予敘明。
七、據上論結，本件上訴為無理由，依民事訴訟法第449條第1項
    、第78條，判決如主文。
中    華    民    國   100    年    9     月    15   日
                    民事第十三庭
                        審判長法  官   蕭艿菁
                              法  官   賴劍毅
                              法  官   楊絮雲
正本係照原本作成。
不得上訴。
中    華    民    國   100    年    9     月    16    日
                              書記官   蔡慧娟